【裁判字號】    91,自更,1
【裁判日期】    920324
【裁判案由】    詐欺等
【裁判全文】
臺灣高雄地方法院刑事判決                            九十一年度自更字第一號
    自  訴  人  戊  ○
    自訴代理人  凌進源律師
    被      告  丙○○
    選任辯護人  吳賢明律師
                王進勝律師
                許乃丹律師
    被      告  丁○○○
                庚○○
                己○○
                甲○○
                歐麗卿
右列被告等因詐欺等案件，經自訴人提起自訴，本院判決如左：
    主  文
丙○○、丁○○○、庚○○、己○○、甲○○、歐麗卿均無罪。
    理  由
一、自訴意旨略以：被告丙○○與被告丁○○○係夫妻，自訴人戊○為被告丙○○之
    父，緣於民國八十三年七月廿六日，自訴人與被告丙○○、丁○○○間立有協議
    ，將坐落高雄市○○區○○段三二二號土地，暫登記為丁○○○名義，於自訴人
    戊○欲出賣時，應即會同前往辦理。然丙○○、丁○○○夫婦因心生貪念，乃與
    案外人林草山（有妨害風化、偽造有價證券、偽造文書及詐欺等前科）合謀，以
    虛偽之本票債權，利用民事執行程序，將前揭價值逾新臺幣（下同）五千萬元之
    土地，秘密經由法院以二千六百五十八萬元拍定，致由林草山詐得一千二百十七
    萬二千六百五十七元，丙○○詐得一千二百餘萬元，案經臺灣高雄地方法院以八
    十六年度自字第七八四號刑事判決，林草山處有期徒刑二年六月；丙○○處有期
    徒刑二年二月；丁○○○處有期徒刑一年六月，緩刑五年。案經臺灣高等法院高
    雄分院以八十八年度上易字第二一二號刑事判決確定在案；並經臺灣高等法院高
    雄分院以八十八年度重訴字第二十四號判決被告等應連帶給付自訴人二千二百四
    十七萬元整確定。自訴人因恐屆時無法受償，乃徵得次子歐清文同意，以歐清文
    之名義假扣押丙○○坐落高雄縣大社鄉○○段五一七、五一八、五二二、六一一
    等號之土地。並於八十八年十二月三日，聲明參與分配。被告丙○○就前揭被查
    封之土地，只對高雄市農會有三十萬元尚未清償，然抵押權設定金額卻高達一千
    六百八十萬元整，並於八十六年七月十日至八十七年一月九日就此又重複設定虛
    偽之抵押權給予其剛滿二十歲未久之媳婦辛○○為高達八百萬元之第二順位抵押
    ，其後因其親家反對，乃復於八十七年一月十六日先重複設定金額高達八百萬元
    之第三順位抵押權予被告庚○○，再回頭於八十七年一月二十日塗銷其原設定給
    予其媳婦辛○○之不實抵押權登記。自訴人為恐被告丙○○、丁○○○夫婦又重
    施故技而蹈覆轍，於八十八年五月間先行委任代理人分別致函高雄市農會及被告
    庚○○，提醒其注意而免觸法。惟被告庚○○於八十八年五月二十七日接獲前揭
    函件，一無回應，是自訴人原先以為其當亦不致於再行使詐術向民事執行處參與
    分配；不意事隔一年有餘，當本件進入第二次公開拍賣時，本件竟突然出現被告
    庚○○為參與分配人。為此，自訴人乃至民事執行處聲請閱卷，始悉被告庚○○
    於八十九年七月十九日業已向民事執行處呈報其虛偽設定之債權，並以詐術陳報
    業已發生之債權為「新臺幣八百萬元，利息自八十七年一月十六日至清償日止，
    按年息百分之五計算」。是本件被告丙○○、丁○○○、庚○○三人有關虛偽為
    抵押權八百萬元設定之方法行為與詐欺之目的行為，有方法與結果關係。又被告
    己○○於臺灣高雄地方法院調查中，依被告庚○○及被告丙○○之陳述，可知被
    告己○○、歐麗卿明知被告丙○○與庚○○並未存有八百萬元之債權，且在未告
    知庚○○之情形下，與被告丙○○、丁○○○共同盜用被告庚○○之印章，具狀
    陳報虛偽之八百萬元債權；又債權陳報狀之書寫之人係被告甲○○，被告甲○○
    係專業代書，於本案中在被告庚○○本人並未出面委託之情形下，竟又以被告庚○○名義陳報虛偽債權八百萬元及其利息，其與被告丙○○、丁○○○、己○○
    、歐麗卿共同意圖為不法之所有，以盜用被告庚○○印章，虛偽陳報債權之詐術
    取財之方法，其惡意非輕。因認被告丙○○、丁○○○、庚○○三人係共犯刑法
    第二百十六條、第二百十四條之行使使公務員登載不實文書罪，及刑法第三百三
    十九條第三項、第一項詐欺取財未遂罪；若認被告庚○○不知情，則被告丙○○
    、丁○○○、己○○、歐麗卿及甲○○五人，則均共犯刑法第二百十六條、第二
    百十四條之行使使公務員登載不實文書罪、刑法第二百十七條第二項之盜用印章
    罪及刑法第三百三十九條第三項、第一項之詐欺取財未遂罪等語。
二、按犯罪事實，應依證據認定之，無證據不得推定其犯罪事實，又不能證明被告犯
    行者，應諭知無罪之判決，刑事訴訟法第一百五十四條、第三百零一條第一項分
    別定有明文。次按被害人係以使被告受刑事處罰為目的，故其陳述被告之犯罪情
    形，雖非絕對不得採為判決之基礎，但以陳述本身無瑕疵可指，且與事實相符者
    始得為之（最高法院五十六年台上字第六九八號判例參照）。又事實之認定，應
    憑證據，如未能發現相當證據，或證據不足以證明，自不能以推測或擬制之方法
    ，為裁判基礎（最高法院四十年台上字第八六號判例參照）。且認定犯罪事實所
    憑之證據，雖不以直接證據為限，間接證據亦包括在內，然而無論直接證據或間
    接證據，其為訴訟上之證明，須於通常一般之人均不致有所懷疑，而得確信其為
    真實之程度者，始得據為有罪之認定，倘其證明尚未達到此一程度，而有合理之
    懷疑存在而無從使事實審法院得有罪之確信時，即應由法院為諭知被告無罪之判
    決（最高法院七十六年台上字第四九八六號判例意旨參照）。再按刑法第三百三
    十九條詐欺罪之成立，係以行為人意圖為自己或第三人不法之所有，以詐術使人
    將本人或第三人之物交付或取得利益為要件，而所謂以詐術使人交付，必須被詐
    欺人因其詐術而陷於錯誤，若其所用之方法，不能認為詐術，亦不致使人陷於錯
    誤，即不構成該罪（最高法院四十六年台上字第二六０號判例意旨參照）。
三、本件自訴人認被告丙○○等涉有上開犯行，無非係以被告丙○○、丁○○○於前
    案即曾與另案被告林草山以虛設債權之方式，將自訴人信託登記在被告丁○○○
    名下之坐落高雄市○○區○○段三二二號土地，利用民事執行程序，經法院以二
    千六百五十八萬元拍定，致另案被告林草山詐得一千二百十七萬二千六百五十七
    元，被告丙○○詐得一千二百餘萬元之犯行，業經臺灣高等法院高雄分院以八十
    八年度上易第二一二號判處另案被告林草山有期徒刑二年六月；被告丙○○有期
    徒刑二年二月；被告丁○○○一年六月，緩刑五年確定，並經該院以八十八年度
    重訴字第二四號判決被告等應連帶給付自訴人二千二百四十七萬元確定在案，是
    此次自訴人以次子歐清文名義假扣押丙○○坐落高雄縣大社鄉○○段五一七、五
    一八、五二二、六一一號等土地，並參與分配時，被告丙○○、丁○○○為求脫
    產，必當再次行使相同之技倆，而與被告歐徵媚、歐麗卿、庚○○等不是被告丙○○、丁○○○之女即是女婿，及曾為被告丙○○、丁○○○前開盜賣新光段土
    地時，而擬狀向法院聲請執行之已知被告丙○○、丁○○○二人犯行之被告甲○○有犯意聯絡及行為分擔，於虛偽設定八百萬元抵押權後，再虛擬陳報債權之詐
    術方式以求脫產為主要論據。訊據被告六人均堅決否認犯行，被告丙○○辯稱：
    因邀辛○○投資買土地及陸續向庚○○借貸，為使他們有所保障，才主動設定最
    高限額抵押權給他們，及為讓庚○○之債權多少有所收回，才叫歐麗卿去辦參與
    分配，沒有虛偽設定抵押權，也沒有要詐騙之意等語；被告歐麗卿辯稱：父親丙○○確實有欠先生庚○○一些款項，因父親要我辦理參與分配，好讓先生庚○○
    得以取償，便交由代書辦理，代書表示可以辦理，即委由代書撰寫後，向法院聲
    請，沒有偽造及詐騙之意等語；被告庚○○辯稱：在未與歐麗卿結婚前，即曾陸
    續借款予丙○○，因丙○○為讓我有所保障，便主動設定最高限額抵押權，確實
    對丙○○有債權關係存在，不知有具狀陳報債權之事等語；被告丁○○○、己○○辯陳：事情始末均不知情，亦未參與等語；被告甲○○則以與被告丙○○、丁○○○不熟，本件陳報債權參與分配狀非其所撰擬，亦不知有此事等語置辯。經
    查：
（一）被告丙○○、丁○○○於八十五年七月間曾與另案被告林草山共同虛設一千二
      百萬元債權之方式，將自訴人信託登記在被告丁○○○名下之坐落高雄市○○
      區○○段三二二號土地，利用民事執行程序，經法院以二千六百五十八萬元拍
      定，致另案被告林草山詐得一千二百十七萬二千六百五十七元，被告丙○○則
      詐得餘額一千二百餘萬元之犯行，經本院於八十七年十一月三十日，以八十六
      年度自字第七八四號判處被告丙○○有期徒刑二年二月；被告丁○○○有期徒
      刑一年六月、緩刑五年；另案被告林草山有期徒刑二年六月後，並經臺灣高等
      法院高雄分院於八十八年五月六日，以八十八年度上易第二一二號判決上訴駁
      回確定在案，及自訴人就該案提起附帶民事損害賠償一案，亦經臺灣高等法院
      高雄分院民事庭於八十八年十一月二十三日，以八十八年度重訴字第二四號判
      決被告丙○○、丁○○○、林草山應連帶給付自訴人二千二百四十七萬元確定
      ，自訴人並以次子歐清文之名義假扣押丙○○所有坐落高雄縣大社鄉○○段五
      一七、五一八、五二二、六一一號等四筆土地，並於八十八年十二月三日聲明
      參與分配在案等情，業據自訴人陳明在卷，且為被告丙○○、丁○○○所是認
      ，復有各該刑事、民事判決書附卷可稽，並經本院調取上開民、刑事案卷及本
      院八十八年度執字第三四六三一號、八十九年度執字第六三三九號民事執行卷
      核閱無訛，是被告丙○○、丁○○○有上開之犯行，及因渠等上開犯行而遭法
      院判決應連帶賠償自訴人二千餘萬元，並經自訴人就其所有之坐落高雄縣大社
      鄉○○段五一七、五一八、五二二、六一一號等四筆土地聲明參與分配在案等
      節固堪認定，然能否僅以被告丙○○、丁○○○有與另案被告林草山共同虛設
      債權詐騙法院之方式而詐得款項之犯行，即據以推論本件被告丙○○、丁○○○必又故技重施，與辛○○、被告庚○○各虛偽設定最高限額八百萬元之抵押
      權後，再分由被告己○○、歐麗卿及甲○○持以向民事執行處聲明參與分配，
      以圖詐得分配款項等犯行，實嫌速斷。
（二）按最高限額抵押權乃係對與一般抵押權不同，最高限額抵押權係就將來發生之
      債權所設定之抵押權，其債權額在結算前並不確定，實際發生之債權額不及最
      高額時，應以其實際發生之債權額為準，換言之，即最高限額抵押權係指所有
      提供抵押物，與債權人訂立在一定金額之限度內，擔保現在已發生及將來可能
      發生之債權之抵押權設定契約而言，是此種抵押權所擔保之債權，除訂約時已
      發生之債權外，即將來發生之債權在約定限額之範圍內，亦為抵押權效力所及
      ，雖抵押權存續期間內已發生之債權，因清償或其他事由而減少或消滅，原訂
      立之抵押權契約依然有效，嗣後在存續期間內陸續發生之債權，債權人仍得對
      抵押物行使權利（最高法院六十二年臺上字第七七六號、六十六年臺上字第一
      ０九七號判例意旨參照）。本件被告丙○○係因與是時尚未成為其媳婦之辛○○談及投資買土地之事，而為讓辛○○有所保障，乃主動提議設定最高限額抵
      押權，並因辛○○之母以親戚間不宜有金錢上往來反對投資，而塗銷該抵押權
      後，再因被告庚○○在未成為其女婿前，被告丙○○即時常向庚○○調借款項
      ，被告丙○○為圖得以繼續借貸，及讓被告庚○○得有保障，乃主動以被告丙○○所有坐落高雄縣大社鄉○○段五一七、五一八、五二二、六一一號等四筆
      土地，委由執業代書之乙○○設定八百萬元之最高限額抵押權等情，業經本院
      就渠等間之金錢往來緣由及設定最高限額抵押權等節，隔離訊問被告丙○○、
      庚○○、歐麗卿三人，被告三人所述情節均相符合，並無齟齬出入之處，且經
      證人辛○○及其母謝黃秋瑾證述屬實，及證人即代書乙○○證陳該二次最高限
      額抵押權均係被告丙○○自行委任辦理及塗銷等語明確，此外復有上開四筆土
      地登記謄本在卷可稽，是苟若被告與辛○○及被告庚○○間之最高限額抵押權
      係虛偽，以圖脫產為真，衡情被告丙○○又豈會在辛○○及庚○○尚未成其媳
      婦及女婿前，即主動提議設定抵押權予二人，而不畏日後若未與二人結成親家
      ，將對己更不利之理，且就被告庚○○、辛○○而言，既與被告丙○○間確有
      投資或借款之關係，則就被告丙○○主動設定最高限額抵押權乙節，對被告庚○○或辛○○而言，自是有利，衡情被告庚○○或辛○○斷無拒絕之理，是揆
      諸前揭判例之意旨，即難認渠等就被告丙○○所有之上開四筆土地所為最高限
      額抵押權之設定即屬虛偽。準此，則被告丙○○要被告歐麗卿委由土地代書具
      狀陳報債權參與分配乙節，自亦難認有何使公務員登載不實及不法所有意圖之
      主觀犯意存在。
（三）又最高限額抵押權既屬於為將來債權擔保之一種特殊抵押權，係擔保將來發生
      之債權，設立時並無須有實際債權債務之存在，已如前述，故行使抵押權時，
      須提出債權證明，以證明其債權之存在及數額，否則執行法院自無從准其參與
      分配，此觀強制執行法第三十四條第一、二項之規定自明。本件係被告丙○○
      在監執行前案有期徒刑二年二月之詐欺罪時，於被告歐麗卿前往探視時，告知
      被告歐麗卿可就被告庚○○與其間之最高限額抵押權委由一甲○○土地代書具
      狀聲明參與分配，被告歐麗卿乃本於係被告庚○○配偶之身份，認為係日常生
      活之事項，可逕行代為，及在不知聲明參與分配之手續及不認識甲○○代書下
      ，單獨持被告庚○○平日即交由其保管之身分證、印章連同權狀等證件，全權
      委由誤認為被告甲○○代書，實則係被告甲○○配偶，即非專業代書之謝竹琳
      書寫陳報債權參與分配狀後，再由被告歐麗卿交由打字行繕打後遞狀，被告丁○○○、庚○○、歐徵媚及甲○○均不知情等節，除據被告丁○○○、庚○○
      、歐徵媚及甲○○堅決否認在卷外，並經被告丙○○及被告歐麗卿供陳明確，
      及經證人謝竹琳證述：「當時有一位自稱歐麗卿的人來到我們事務所說要找林
      代書寫狀紙，她是一個人來的，我說我不是林代書，我是她先生，當時她有自
      我介紹說她是丙○○的女兒，之後她就拿法院通知書、它項權利證明、土地謄
      本、土地設定抵押契約書這些資料給我說要寫一份呈報債權的狀紙，我有問是
      否庚○○本人，她回答說庚○○是她先生，由她代理。我代寫之後就由她自己
      拿去打字行打字，之後她是否有去遞狀紙我就不清楚了我只是代寫呈報狀的稿
      ，印章不是我蓋上去的。當時的日期就是八十八年執字三四六三一號卷裡的民
      事呈報狀紙上八十九年七月十九日的日期。我代寫這份狀紙時我太太不在事務
      所，她並不知情，她回來之後我也沒有告訴她，是直到我太太被告之後來問我
      ，我才跟她說的。當時來的那位自稱歐麗卿的小姐她的長像我已不太記得了，
      但當時她確實是自稱歐麗卿，庭上的這位己○○我確定不是當時來叫我代寫狀
      紙的那位小姐，我從來沒有看過在庭上的這位己○○。當時歐麗卿拿資料給我
      代寫，我有核對它項權利、土地設定抵押契約書、土地謄本等資料，金額是符
      合的，我就照抄，對金額部分我沒有問她，她也沒有講，她只是拿這些資料給
      我，我核對資料上的金額相符，我就代寫了。當時她來得很匆忙，就她的神情
      ，我感覺她對這些程序不是很清楚，她只是將證件全部給我要我自己去對，她
      並沒有主動跟我提及要寫多少金額，看她的樣子她應該也不知道抵押權設定的
      金額與實際欠款的金額不同時，申報金額應該以實際欠款金額來寫，她只是拿
      來要我代寫稿，當時就只有她一個人來，我核對資料上面金額一致我就幫她代
      寫稿了，實際上他們債權額度多少我就不清楚了，當時我有跟她說我們只是代
      寫，打字要自己拿去打字行打。我本身沒有代書執照，在寫這份狀紙之前我在
      我太太甲○○的事務所幫忙約有十年了，就我所知道向法院呈報債權需要它項
      權利書、借款契約書、土地謄本、土地抵押權設定契約書」等語屬實，且互核
      一致，依此，被告丁○○○、歐徵媚、庚○○及被告甲○○就以被告庚○○名
      義聲明參與分配部分，應不知情且未參與甚明，而難以被告丁○○○係被告丙○○之配偶，被告己○○係被告丙○○之女，被告庚○○係被告之女婿，及被
      告甲○○曾為被告丙○○撰寫前開盜賣新光段土地聲請狀，即遽以推論渠等必
      知情，並與被告丙○○、歐麗卿二人有犯意聯絡及行為之分擔要屬當然。
（四）參酌證人謝竹琳前開證述，及卷附之該紙民事呈報債權聲狀僅檢附他項權利證
      明書、土地抵押權設定契約書、土地登記謄本觀之，足證被告丙○○及歐麗卿
      就最高限額抵押權聲明參與分配之必備文件、手續為何並不清楚，及該證人謝
      竹琳因非專代書，對此程序亦僅一知半解，而未要求被告歐麗卿再提出實際之
      債權額證明至為灼然，此有本院八十八年度執字第三四六三號參與分配卷在卷
      可稽，是若謂被告丙○○與庚○○間確係共謀虛列債權及故以八百萬元之最高
      限額抵押權額度參與分配，而求詐得分配款項為真，衡情二人必會再偽立借據
      或簽發本票等以為債權憑證，且由被告庚○○自行聲明參與分配，又何需委由
      不熟悉程序之被告歐麗卿獨力為之，致未檢具債權證明而有不能參與分配之理
      ；況就陳報債權參與分配之程序，就一般人之理解，自以代書及承辦執行之法
      官較熟稔，是對被告歐麗卿在被告丙○○指名被告甲○○代辦手續時，竟仍會
      委任未熟悉程序之非專業代書之謝竹琳撰寫聲請狀，致未詢明債權額及補正債
      權證明，即將最高限額抵押權八百萬元均列入參與分配額度內，及承辦該件民
      事執行之法官亦疏未注意通知補正債權證明，即逕為「如案未終結，列入分配
      」之批示，致有准予以參與分配之後續動作，凡此種種應均非被告丙○○、歐
      麗卿所得預料，是益證渠等上開之辯解，尚非無據，應可採信，而難認被告丙○○、歐麗卿自始即有詐欺之不法意圖。至被告歐麗卿固自陳未得被告庚○○
      之同意，而逕以被告庚○○之名義委由前開證人謝竹琳具狀呈報債權參與分配
      ，惟本件係被告歐麗卿在被告毆清吉之交代下方為之，且是時被告歐麗卿與被
      告庚○○又已係夫妻關係，而被告庚○○之印章及身分證又均交由被告歐麗卿
      保管中，業經被告毆麗卿及被告丙○○同陳在卷，並經被告庚○○供陳確有設
      定抵押權，如果可以參與分配，拿到錢，當然也會同意歐麗卿去聲報債權等語
      明確，足認被告歐麗卿應係認本件陳報債權乃屬夫妻間日常生活之互相代理事
      項，則其應無盜用被告庚○○印章以偽造陳報債權聲請狀之主觀犯意堪可認定
      ，而難以其有未得被告庚○○同意之客觀事實，即遽入於罪。
四、綜上所述，被告丙○○設定最高限額抵押權予辛○○、庚○○等節既非虛偽，是
    其要被告歐麗卿委由代書具狀陳報債權參與分配，及被告歐麗卿係本於夫妻間日
    常生活互為代理之意，而自行以被告庚○○名義具狀，自難認有何違法之處，及
    被告丁○○○、己○○、庚○○及甲○○就前開自訴人所訴之犯行均不知情，亦
    未參與，則尚難僅以自訴人之推測之詞即遽入人罪，此外復查無其他極證據足資
    證明被告六人有何自訴人所指之犯行，揆諸前揭說明，既不能證明渠等犯罪，依
    法自應為無罪之諭知。
據上論斷，應依刑事訴訟法第三百四十三條、第三百零一條第一項，判決如主文。
中      華      民      國    九十二    年      三      月    二十四    日
                                  臺灣高雄地方法院刑事第二庭
                                      法    官  柯彩燕
右正本證明與原本無異。
如不服本判決，應於判決送達後十日內，向本院提出上訴狀。
                                書記官    楊真芬
中    華    民    國      九十二      年      三      月      二十六    日


司法院資訊處製作；財團法人民間司法改革基金會備份。
